【裁判字號】    96,家簡上,1
【裁判日期】    980112
【裁判案由】    給付墊款等
【裁判全文】
臺灣臺北地方法院民事判決             96年度家簡上字第1號
    上  訴  人  乙○○
    被  上訴人  甲○○
上列當事人間請求給付墊款等事件，上訴人對於中華民國96 年1
月8 日本院95年度家簡字第1 號第一審判決提起上訴，本院於97
年12月29日言詞辯論終結，判決如下：
    主      文
原判決關於命上訴人給付新台幣壹拾參萬陸仟肆佰肆拾元本息部
分，及命其負擔訴訟費用之裁判均廢棄。
上開廢棄部分，被上訴人在第一審之訴駁回。
第一、二審訴訟費用由被上訴人負擔。
    事實及理由
一、本件被上訴人經合法通知，未於言詞辯論期日到場，核無民
    事訴訟法第386 條所列各款之情形，爰依上訴人之聲請，由
    其一造辯論判決。
二、被上訴人起訴主張：依上訴人之前另案訴請伊給付墊款等事
    件，經台灣台中地方法院（下稱台中地院）93年度訴字第97
    5 號及台灣高等法院台中分院（下稱台中高分院）93年度上
    易字第352 號判決確定，該判決理由中認定伊自民國79年起
    至86年期間獨力照顧兩造雙親王、楊蘭，該段期間伊所
    支付之扶養費計為新臺幣（下同）122 萬8,000 元，斯時兩
    造雙親王、楊蘭共有9 名子女（含上訴人在內），每人
    須分擔13萬6,444 元，故上訴人應給付伊代墊雙親扶養費13
    萬6,444 元。又伊自84年至86年間僱請菲傭照顧雙親共支出
    看護費50餘萬元，因事隔7 年之久，伊對當初委託辦理菲傭
    仲介公司名稱不復記憶，該公司亦遷離現址，故伊援引上訴
    人於台中地院93年度訴字第975 號中所提出之雇主申報外籍
    看護工費用明細表為計算基準，伊自84年至86年支付僱請菲
    傭照顧雙親費用為49萬7,216 元（745,824 ÷3 ×2=497,21
    6） ，按扶養義務人9 人計算，上訴人亦應給付伊代墊款5
    萬5,246 元（497,216 ÷9=55,246）。另台中地院93年度訴
    字第975 號判決理由中雖認上訴人墊付35個月之扶養費共32
    萬3,750 元，按7 名子女分攤，每人須分擔4 萬6, 250元等
    情，惟縱扶養義務人王素女、王仲正分別於91年12月24日、
    93年2 月13日死亡，渠等繼承人仍應負擔扶養楊蘭之費用
    ，應由9 名子女分擔，即3 萬5,972 元（323,750 ÷9=35,9
    72），故上訴人僅能於3 萬5,972 元範圍內主張抵銷。爰依
    不當得利之法律關係，請求上訴人給付伊15萬5,718 元（13
    6,444+55,246-35,972= 155,718），及自起訴狀繕本送達翌
    日起算法定遲延利息等語。
三、上訴人則以：兩造間前另案台中高分院93年度上易字第352
    號確定判決理由中認定「伊主張被上訴人所須分擔之醫療費
    2萬3,513元及扶養費4萬6,250元（合計6萬9,763元），仍不
    足被上訴人主張抵銷其自79年起至86年照顧兩造雙親王、
    楊蘭，伊所須分擔13萬6,444 元之扶養費，伊已無餘額足
    資請求被上訴人給付」，惟民事訴訟法第400 條第2 項既規
    定主張抵銷之請求，其成立與否經裁判者，以主張抵銷之額
    為限，有既判力。上開被上訴人主張抵銷伊得請求6 萬9,76
    3 元之範圍內已發生既判力，兩造應同受拘束，被上訴人就
    該抵銷之額部分自不得再向伊為請求，故縱認被上訴人得向
    伊請求代墊扶養費13萬6,444 元，亦僅得再向伊請求給付6
    萬6,681 元（13 ,644-69,763 ＝66,681） 。況被上訴人就
    其主張支出扶養費122 萬8,000 元，另案請求訴外人即吳素
    花（其夫王仲正為王、楊蘭9 名子女之1 ，王仲正死亡
    後由其妻吳素花繼承）、王瓊花（王、楊蘭9 名子女之
    1） 給付墊款事件，經台灣高等法院台南分院（下稱台南高
    分院）95年度家上易字第7 號確定判決認定，被上訴人於79
    年1 月1 日起至86年3 月3 日並無獨自扶養父母之事實，其
    訴請吳素花、王瓊花應各分擔其所代墊之扶養費並無理由，
    而判決被上訴人敗訴確定，故被上訴人於上開就前案抵銷範
    圍外其餘6 萬6,681 元請求伊分擔其所支付之扶養費，亦無
    理由。再者，被上訴人持原審判決其勝訴（即判命伊應給付
    被上訴人13萬6,444 元及自94年4 月20日起算法定遲延利息
    ）並宣告假執行部分，對伊財產為強制執行，經本院以96年
    度執字第6726號給付墊款強制執行事件處理，伊於該執行程
    序中對被上訴人提起債務人異議之訴，主張被上訴人另積欠
    伊債權43萬7,630 元並據以與被上訴人請求執行金額為抵銷
    ，經本院以96年度北簡字第14207 號判決伊主張抵銷有理，
    而撤銷本院96年度執字第6726號給付墊款強制執行程序，則
    該抵銷範圍既有既判力，被上訴人自不得再向伊為請求等語
    為辯。
四、原審為被上訴人部分勝訴之判決（認被上訴人主張上訴人應
    給付其代墊雙親扶養費13萬6,444 元部分有理），即判命上
    訴人應給付被上訴人13萬6,444 元及加計法定遲延利息，被
    上訴人就其敗訴部分未提起上訴，此部分已告確定。
    上訴人就其敗訴部分提起上訴，並聲明：
    （一）原判決不利於上訴人部分廢棄。
    （二）上開廢棄部分，被上訴人在第一審之訴駁回。
    被上訴人則聲明：上訴駁回。
五、上訴人另案訴請被上訴人給付墊款等事件，經台中高分院93
    年度上易字第352 號判決確定，該判決以「上訴人主張被上
    訴人所須分擔之醫療費2 萬3,513 元及扶養費4 萬6, 250元
    （合計6 萬9,763 元），仍不足被上訴人主張抵銷其自79年
    起至86年照顧兩造雙親王、楊蘭，上訴人所須分擔13萬
    6,444 元之扶養費，上訴人已無餘額足資請求被上訴人給付
    」為由，而判決上訴人敗訴確定。又被上訴人就其主張支出
    父母扶養費122 萬8,000 元部分，另案訴請吳素花（其夫王
    仲正為王、楊蘭9 名子女之1 ，王仲正死亡後由其妻吳
    素花繼承）、王瓊花（王、楊蘭9 名子女之1） 給付墊
    款事件，經台南高分院95年度家上易字第7 號判決確定，該
    判決以「被上訴人於79年至86年間並無獨自扶養父母之事實
    ，其請求吳素花、王瓊花應各分擔其所代墊之扶養費為屬無
    理」為由，而判決被上訴人敗訴確定。另被上訴人持原審判
    決其勝訴（即判命伊應給付被上訴人13 萬6,444元及自94年
    4 月20日起算法定遲延利息）並宣告假執行部分，對上訴人
    財產為強制執行，經本院以96年度執字第6726號給付墊款強
    制執行事件處理，上訴人於該執行程序中對被上訴人提起債
    務人異議之訴，主張被上訴人另積欠上訴人債權43萬7,630
    元並據以與被上訴人請求執行金額為抵銷，經本院以96年度
    北簡字第14207 號判決上訴人主張抵銷有理，而撤銷本院96
    年度執字第6726號給付墊款強制執行程序等事實，為兩造所
    不爭執，並有相關判決在卷可稽，復經本院調取相關卷宗核
    閱無訛，堪信為真實。
六、按被告主張抵銷之請求，其成立與否經裁判者，以主張抵銷
    之額為限，有既判力，民事訴訟法第400條第2項定有明文。
    依此規定，被告於本訴訟中，對於原告起訴所主張為訴訟標
    的之請求，主張抵銷之請求，其成立與否經裁判者，在被告
    主張抵銷之額限度內，有其既判力；亦即被告就其請求主張
    抵銷經裁判部分，不得更行起訴是也。經查，被上訴人主張
    依上訴人之前另案訴請其給付墊款等事件，經台中高分院以
    93年度上易字第352 號判決其自79年起至86年期間獨力照顧
    兩造雙親王、楊蘭，該段期間其所支付之扶養費計122
    萬8,000 元，斯時兩造雙親王、楊蘭共有9 名子女（含
    上訴人在內），每人須分擔13萬6,444 元，上訴人應給付其
    代墊雙親扶養費13萬6,444 元等語，固據提出上開判決為證
    。惟查上訴人於該案起訴請求被上訴人給付墊款，經該案判
    決認上訴人主張被上訴人應給付上訴人6萬9,763 元（含被
    上訴人應分擔醫療費2 萬3,513 元及扶養費4 萬6,250 元）
    部分為屬有理，並就被上訴人於該案所主張抵銷之請求即其
    自79年起至86年照顧兩造雙親王、楊蘭，上訴人須分擔
    13萬6,444 元之扶養費為調查審理，認被上訴人有此權利並
    適於抵銷，對之加以判決，認經抵銷結果，上訴人已無餘額
    足資請求被上訴人給付，而判決駁回上訴人於該案之訴，有
    該案判決在卷可稽，復經本院調閱該卷宗屬實，準此，被上
    訴人於該案主張以其得向上訴人請求給付代墊扶養費13萬6,
    444 元，與上訴人於該案得向被上訴人請求給付墊款6 萬9,
    763 元之範圍內為抵銷，並經該案加以判決，則在該案判決
    抵銷之額度即6 萬9,763 元內，既發生既判力，被上訴人就
    此部分即不得更行起訴請求上訴人給付。是縱認被上訴人得
    向上訴人請求代墊扶養費13萬6,444 元，亦僅得再向上訴人
    請求給付6 萬6,681 元（13,644-69,763 ＝66,681）。其次
    ，上訴人主張被上訴人持原審判決其勝訴（即判命上訴人應
    給付被上訴人13萬6,444 元及自94年4 月20日起算法定遲延
    利息）並宣告假執行部分，對上訴人財產為強制執行，經本
    院以96年度執字第6726號給付墊款強制執行事件受理，上訴
    人於該執行程序中對被上訴人提起債務人異議之訴，主張被
    上訴人另積欠上訴人債權43萬7,630 元，並據以與被上訴人
    請求執行金額為抵銷，經本院以96年度北簡字第14207 號判
    決上訴人主張抵銷有理，而撤銷本院96年度執字第6726號給
    付墊款強制執行程序確定在案等情，已據上訴人提出該判決
    為證，復經本院調閱該卷宗屬實，準此，上訴人於該案主張
    以其得向被上訴人請求給付43萬7,630 元，與上訴人於該執
    行事件請求之金額13萬6,444 元之範圍內為抵銷，並經該案
    加以判決，則在該案判決抵銷之額度即13萬6,444 元內，既
    發生既判力，被上訴人就此部分亦不得更行起訴請求上訴人
    給付。綜上，被上訴人主張上訴人應給付其代墊扶養費13萬
    6,444 元及加計法定遲延利息，並無理由。
七、從而，被上訴人依不當得利之法律關係，請求上訴人給付13
    萬6,444 元及加計法定遲延利息，為無理由，不應准許。原
    審就此部分判命上訴人給付，並為假執行之宣告，尚有未洽
    。上訴人就此部分指摘原判決不當，求予廢棄改判，為有理
    由，應由本院將原判決此部分予以廢棄，改判如主文第二項
    所示。
八、本件為判決基礎之事證已臻明確，兩造所為之其他主張、陳
    述並所提之證據，經審酌後，認均與本件之結論無礙，不再
    一一論述，併予敘明。
九、據上論結，本件上訴為有理由。依民事訴訟法第第436 條之
    1 、第463 條、第385 條第1 項前段、第450 條、第78 條
    ，判決如主文。
中    華    民    國    98    年    1     月    12    日
                  家事法庭審判長法  官  曾部倫
                                法  官  郭淑貞
                                法  官  彭南元
以上正本係照原本作成。
本判決不得再為上訴。
中    華    民    國    98    年    1     月    12    日
                                書記官  尹遜言


司法院資訊處製作；財團法人民間司法改革基金會備份。
